臺灣臺北地方法院刑事判決　　　　　　　93年度易字第1503號
公　訴　人　臺灣臺北地方法院檢察署檢察官
被　　　告　丁○○
　　　　　　乙○○
　　　　　　　　　　　四樓
共　　　同
選任辯護人　吳東一律師
上列被告等因違反公司法等案件，經檢察官提起公訴（92年度偵
字第21590、11877號），本院判決如下：
    主  文
丁○○共同違反未經設立登記，不得以公司名義經營業務及法律
行為之規定，處拘役貳拾伍日，如易科罰金，以佰元折算壹日
。
乙○○共同違反未經設立登記，不得以公司名義經營業務及法律
行為之規定，處拘役貳拾日，如易科罰金，以佰元折算壹日。
    事  實
一、丁○○、乙○○及戊○○ (雖為告訴人，然本院認為其為違
    反公司法之共犯，將另請檢察官提起公訴)於民國91年11 月
    間，因見政府限用塑膠袋政策之施行，可能帶來環保餐具之
    商機，遂商議共同籌組金明觀生化科技股份有限公司 (下簡
    稱金明觀生化公司)，彼等明知該公司未設立登記前 (92 年
    5月1日設立登記)，不得以公司之名義經營業務及法律行為
    ，竟基於共同犯意之聯絡:
    (一)91年12月間，戊○○之介紹其友人甲○○成為該公司之經
      銷商，由乙○○對公司概況予以說明後，再由丁○○代表
      金明觀生化公司，於91年12月27日與甲○○簽訂「地區代
      理經銷商合約書」。
    (二)91年12月間，戊○○之介紹其友人丙○○成為該公司之經
      銷商，由乙○○對公司概況予以說明後，並由丁○○代表
      金明觀生化公司，於91年12月30日與丙○○簽訂「地區代
      理經銷商合約書」。
    (三)91年12月20日起至92年2月15日間，丁○○、乙○○、戊○○又向皇上生物科技股份有限公司 (下簡稱皇上科技公司
      )給付保證金及訂購環保餐具，為經營業務之行為。
二、案經戊○○、甲○○、丙○○訴由臺北市政府警察局中山分
    局報請臺灣臺北地方法院檢察署偵查起訴。
    理  由
一、認定被告丁○○有罪之證據:
    (一)被告丁○○之自白(見本院94年6月7日審判筆錄)。
    (二)證人戊○○、甲○○、丙○○之證言 (見本院94年5月10
      日審判筆錄)，足資認定被告因證人戊○○之介紹而以金
      明觀生化科技公司名義與證人甲○○、丙○○簽訂「地區
      代理經銷商合約書」之事實。
    (三)新竹國際商業銀行匯款通知書、彰化銀行存款憑條，金明
      觀生化科技公司股東確認書、收取股金收據、代理經銷商
      合約書、轉帳傳票、遠東商業銀行匯款通知書、臺灣中小
      企業銀行內壢分行匯款通知書、公司營利事業登記證二紙
      、金明觀生化科技公司分類帳等，足資認定被告因證人戊○○之介紹而以金明觀生化科技公司名義與證人甲○○、
      丙○○簽訂「地區代理經銷商合約書」之事實。
二、訊據被告乙○○矢口否認有何違反公司法之事實，辯稱：伊
    不是金明觀生化科技公司之負責人；傳票都是證人戊○○所
    寫，其對公司之狀況均屬知情，如果伊有違反公司法之行為
    ，證人戊○○亦有違反公司法之行為云云。
三、本院認定被告乙○○有罪之證據及理由：
    (一)證人甲○○、丙○○均證稱: 當時去金明觀生化科技公司
      時，均由乙○○解說該公司之業務等語(見本院94年5月10
      日審判筆錄)，足徵，因證人戊○○之介紹，並經乙○○
      之解說，證人甲○○、丙○○方會與金明觀生化科技公司
      締結「地區代理經銷商合約」 (由被告丁○○代表金明觀
      公司)，而該等締約之法律行為，分別在91年12月27日及9
      1年12月30日，均在金明觀生化科技公司設立登記 (92年5
      月1日)之前，足徵，被告二人均有違反公司法第19條第1項
      未設立登記，不得以公司名義為其他法律行為之行為；雖
      然被告乙○○辯稱伊非該公司之負責人云云，但該法律行
      為之作成，係因證人戊○○之推介，被告乙○○之解說，
      再由被告丁○○代表金明觀生化科技公司簽約而成，並非
      僅有被告丁○○一人之參與，況且證人戊○○、被告乙○○均明知當時公司尚未設立登記，並檢具相關設立登記之
      資料向主管機關申請設立登記，彼等亦不否認此情，足認
      為彼等就公司未設立登記前，與證人甲○○、丙○○締結
      經銷商合約有犯意之聯絡及行為之分擔；再者，公司法第
      19條第1項之規定，係為保護交易之相對人，用以維護社
      會交易秩序之安全，依該條法益之保護所欲處罰的對象，
      非僅限於以未設立登記之負責人，從而被告乙○○辯解伊
      非負責人乙節，不足憑採。
    (二)其次，依據證人戊○○之證言及被告提出金明觀生化科技
      公司部份之分類帳 (見被告94年3月9日答呈證狀)觀之，9
      2年12月20日，彼等給付皇上科技公司保證金新臺幣 (下
      同)100 萬元、92年2月15日復向皇上科技公司進貨22萬
      3179 元，復依送貨單觀之，該等貨物亦送至證人甲○○
      處，證人甲○○亦證稱收到該筆貨物；被告乙○○亦不否
      認伊為金明觀生化科技公司之副總，負則拓展業務，解說
      公司之產品，問經銷商是否需要訂貨，而證人甲○○曾透
      過證人戊○○訂貨等語 (見本院94年6月7日審判筆錄第14
      頁)，足徵彼等在未設立登記之前，已有經營業務之行為
      。
    (三)綜上，被告乙○○之犯行堪以認定，應予依法論科。
四、論罪:
    核被告丁○○、乙○○所為，係違反公司法第19條第1項之規
    定。彼等與證人戊○○，有犯意之聯絡及行為之分擔，應論
    以共同正犯。又被告二人在金明觀公司未設立登記前，違反
    公司法第19條第1項之規定經營業務及為其他的法律行為，雖
    有數個行為舉動 (如與二個不同的經銷商訂約、或向皇上科
    技公司進貨)，然而，經營業務之行為，往往亦由不同之數個
    法律行為所組成，例如簽訂契約必有為債權契約合意之法律
    行為，亦有收受價金之物權行為等等，故該等舉動係在彼等
    違反該法規定經營業務之一個犯意底下而為，應論以一罪。
    爰審酌被告丁○○尚無前科，素行尚佳；被告乙○○曾有票
    據法之前科 (非累犯)，素行尚可；被告丁○○坦認犯罪，犯
    罪後態度尚佳；被告乙○○雖否認犯罪，然僅係其法律見解
    之不同，犯罪後態度尚佳；被告丁○○係金明觀生化科技公
    司設立登記後之負責人，設立登記前違反公司法第19條第1項
    經營業務或為其他法律行為等行為，其係主要負責之人；及
    被告犯罪之動機、手段及所生危害等一切情狀，分別量處如
    主文所示之刑，並諭知易科罰金之折算標準，以示懲儆。
五、公訴意旨另略以:
    (一)被告丁○○、乙○○基於共同犯意之聯絡及概括之犯意，
      於91年11月間，以金明觀生化科技公司係經營進口環保餐
      具，並以安排其擔任公司會計為餌，邀告訴人戊○○入股
      ，致告訴人戊○○陷於錯誤，於同年11月25日將100萬元匯
      入名稱與金明觀生化科技公司相似，由案外人吳古梅菊 (
      已由公訴人另為不起訴處分)擔任負責人之「金明觀股份有
      限公司」 (下簡稱金明觀公司)之彰化商業銀行建成分行帳
      戶內。
    (二)告訴人甲○○透過告訴人戊○○之介紹，亦為被告丁○○
      、乙○○所誆，陷於錯誤，而於91年12月27日與金明觀生
      化科技公司簽訂北區代理經銷商合約，並於同年月31日將
      加盟金51萬元匯入前開帳戶內。
    (三)告訴人丙○○亦透過告訴人戊○○之介紹，同為被告丁○○、乙○○所騙，陷於錯誤，於91年12月30日與金明觀生
      化科技公司簽立地區經銷商代理合約，擔任該公司桃園南
      區代理商，告訴人丙○○並於92年1月2日將50萬元加盟金
      匯入前開帳戶內。
    (四)嗣告訴人戊○○、甲○○、丙○○三人得知被告丁○○、
      乙○○於收受股款及簽訂前開契約收取加盟金時，金明觀
      生化科技公司尚未設立登記之事實，遂向被告丁○○索回
      前開款項，被告丁○○即分別開立以其為發票人、付款銀
      行為臺北銀行承德分行，面額53萬元之支票乙紙給告訴人
      甲○○；及面額52萬元之本票給告訴人丙○○ (公訴人將
      此部分誤載為開立付款人為臺北銀行承德分行面額52萬元
      之支票)，交付該等票據以為擔保，嗣告訴人甲○○提示該
      票據遭退票 (公訴人贅載告訴人丙○○提示支據遭退票)，
      告訴人戊○○、甲○○、丙○○始知受騙。
    而認被告丁○○、乙○○另犯刑法第339條第1項之共同連續
    詐欺取財罪嫌。
六、公訴人認被告二人犯共同連續詐欺取財罪嫌，無非係以:
    (一)告訴人戊○○、甲○○、丙○○之指訴。
    (二)新竹國際商業銀行匯款通知書、彰化銀行存款憑條，金明
      觀生化科技公司股東確認書、收取股金收據、代理經銷商
      合約書、轉帳傳票、遠東商業銀行匯款通知書、臺灣中小
      企業銀行內壢分行匯款通知書、公司營利事業登記證、退
      票理由書等為其主要論據。
七、訊據被告丁○○、乙○○均堅詞否認有何共同連續詐欺取財
    犯嫌，均辯稱略以: 告訴人戊○○亦係原始股東，並擔任金
    明觀生化科技公司之會計職務，對公司之經營及財務知之甚
    稔，告訴人甲○○及丙○○亦為其推介而來。而金明觀公司
    後因遲未能設立登記，公司開銷無法負荷，方無法再續經營
    ，彼等實無詐騙告訴人戊○○等人之行為等語。
八、經查:
    (一)詐欺罪之成立，必需行為人客觀上有實施詐術致使被害人
      受騙之行為。公訴人係以「被告等人以金明觀生化科技公
      司係經營進口環保餐具，並以安排告訴人戊○○擔任公司
      會計為餌」為被告二人所實施之詐術，然金明觀生化科技
      公司本係經營環保餐具，此觀該公司之營利事業登記證自
      明，且依證人戊○○、甲○○、丙○○之證詞，彼等亦不
      否認知曉該公司係經營環保餐具，並均證稱: 因為見政府
      實施限用塑膠袋政策，而認為環保餐具有利可圖，故受邀
      入股或加盟成為經銷商等語 (見本院94年5月10日審判筆錄
      )，由是可見，彼等係見政府之政策而有投資之動機，至於
      該等餐具是否為國外進口，並非彼等所投資重要之點；更
      何況，卷內資料亦未見被告所進之環保餐具均為臺灣本土
      製造之事實，從而「被告等人以金明觀生化科技公司係經
      營進口環保餐具」告知告訴人，並非詐術甚為明白。再者
      ，據被告所提金明觀公司之分類帳觀、薪資清冊觀之，該
      公司之記帳係由告訴人戊○○為之，告訴人戊○○亦曾支
      領薪資，足徵，被告等人安排告訴人戊○○為該公司之會
      計，亦為事實，並非詐術自明。
    (二)據告訴人即證人甲○○、丙○○於本院審理時之證言，可
      知告訴人劉明告訴人戊○○、甲○○、丙○○後來發現被
      告等人所進之環保餐具成本太高，經訪價後無利可圖，始
      不願意在投資，並非發現被告施用詐術所致；且彼等對於
      其所投資之行業，本應先搜集相關之資訊，用以判斷投資
      效益，並非見政府施行某項政策，主觀上認有利可圖，即
      輕率投資，事後見投資無利可圖，即責被告詐騙彼等錢財
      ；況且告訴人戊○○所簽訂者係入股確認書 (見92年度偵
      字第21590號卷第11、12頁)，與其介紹而來之告訴人甲○○、丙○○所簽者係「地區代理經銷商合約書」迥然不同
      ，其對此應有相當之認知，其既係公司之原始股東，又參
      與該公司之財務工作，對於公司之狀況甚為瞭然，事後發
      現無利可圖，如其認為金明觀生化科技公司應對其所介紹
      之加盟商 (告訴人甲○○、丙○○)負返還保證金之責任，
      其係原始股東，本應負共同之責任，竟反稱受被告二人之
      誆騙，其指訴亦不可信。
    (三)至於被告丁○○開立53萬元之支票給告訴人甲○○、開立
      52萬元本票給告訴人丙○○，係事後被告丁○○與告訴人
      甲○○、丙○○達成終止經銷商合約之合意後，依法負有
      返還保證金之責任，而被告丁○○將退還之權利金先以票
      據作為擔保，並非給付該等票據，即得免卻其應返還之權
      利金之債務，縱然迄今被告丁○○仍未返還該等款項予告
      訴人甲○○、丙○○，係民事債務不履行之問題。遍查卷
      內，未見被告丁○○交付票據時有何施用詐術之積極證據
      ；被告丁○○交付該等票據之時，亦未見告訴人甲○○、
      丙○○有何交付財物之行為，顯與詐欺之構成要件有間。
    (四)綜上，被告既無詐騙告訴人之行為，因公訴人認此部分之
      事實，與前開違反公司法之事實，有牽連犯裁判上一罪之
      關係，故本院不另為無罪之諭知，附此敘明。
九、本院認告訴人戊○○與被告丁○○、乙○○為違反公司法第
    19條第1項之共同正犯，移請公訴人就此部分事實另案提起公
    訴，附此敘明。
據上論斷，應依刑事訴訟法第299條第1項前段；公司法第19條第
1項；刑法第11條前段、第28條、第41條第1項前段；罰金罰鍰提
高標準條例第2條，判決如主文。
本案經檢察官游儒倡到庭執行職務
中    華    民    國    94    年    6   月     28     日
                  刑事第六庭審判長法  官  余學淵
                                  法  官  郭惠玲
                                  法  官  趙子榮
上正本證明與原本無異。
如不服本判決，應於判決送達後10日內向本院提出上訴狀（應抄
附繕本）。告訴人或被害人如對於本判決不服者，應具備理由請
求檢察官上訴，其上訴期間之計算係以檢察官收受判決正本之日
期為準。
                                  書記官  林鈴芬
中　　華　　民　　國　　94　　年　　7 　　月　　5 　　日
公司法第19條
未經設立登記，不得以公司名義經營業務或為其他法律行為。
違反前項規定者，行為人處1年以下有期徒刑、拘役或科或併科
新臺幣15萬元以下罰金，並自負民事責任；行為人有二人以上者
，連帶負民事責任，並由主管機關禁止其使用公司名稱。
